臺灣臺北地方法院刑事判決　　　　　　　　　　　　九十二年度訴字第一八一五號
　　公　訴　人　臺灣臺北地方法院檢察署檢察官
　　被　　　告　丙○○
　　選任辯護人　陳彥希律師
右列被告因偽造文書案件，經檢察官提起公訴（九十二年度偵字第一八０三七號），
本院判決如左：
    主  文
丙○○無罪。
    理  由
一、公訴意旨略以：被告丙○○於民國八十七年十月間，受祭祀公業高同記管理人高
    萬鍾（經台灣台北地方法院檢察署檢察官以九十一年度偵續二字第一０號為不起
    訴處分）之委託，辦理該祭祀公業派下員高錦隆之繼承變動暨推舉新派下員代表
    之事宜，竟於同年十一月十六日，於未獲得高錦隆繼承人甲○之同意下，擅自使
    不知名之刻印人員偽造甲○之印章一枚，並蓋印於祭祀公業派下員代表推舉書上
    ，而偽造推舉書私文書，佯以甲○已經同意推舉其兄長乙○○為新派下員代表，
    旋於十一月某日持該偽造推舉書向台北市大安區公所辦理派下員繼承變動，並經
    該公告乙○○為新代表，足以生損害於甲○等語，因認被告丙○○涉犯刑法第二
    百十六條、第二百十條之行使偽造私文書罪嫌。
二、按犯罪事實應依證據認定之，無證據不得認定犯罪事實。又不能證明被告犯罪者
    ，應諭知無罪之判決，刑事訴訟法第一百五十四條第二項、第三百零一條第一項
    亦分別有所明定；又事實之認定，應憑證據，如未能發現相當證據，或證據不足
    以證明，自不能以推測或擬制之方法，為裁判基礎（最高法院四十年台上字第八
    六號判例參照）；且認定犯罪事實所憑之證據，雖不以直接證據為限，間接證據
    亦包括在內，然而無論直接證據或間接證據，其為訴訟上之證明，須於通常一般
    之人均不致有所懷疑，而得確信其為真實之程度者，始得據為有罪之認定，倘其
    證明尚未達到此一程度，而有合理之懷疑存在而無從使事實審法院得有罪之確信
    時，即應由法院為諭知被告無罪之判決（最高法院七十六年台上字第四九八六號
    判例參照）。
三、本件公訴人認被告丙○○涉犯刑法第二百十六條、第二百十條行使偽造私文書罪
    嫌，無非以同案被告高萬鍾之供述、告訴人甲○之指訴、證人乙○○及張世興律
    師之證述以及推舉書一份（見偵字卷第二二頁）、台北市大安區公所八十七年十
    一月二十日北市安民字第八七四三八０五七００號函（見偵字卷第三頁反面、第
    四頁正面）、協議書五份（見偵續一字卷宗第五四頁至第五八頁）資為論據。
四、訊據被告丙○○固不否認於八十七年十月間確實受祭祀公業高同記管理人高萬鍾
    之委託，辦理該祭祀公業派下員高錦隆之繼承變動暨推舉新派下員代表之事宜，
    並於八十七年十一月某日持推舉書向台北市大安區公所辦理該祭祀公業派下員繼
    承變動，使乙○○成為該祭祀公業派下員之代表之事實，惟否認有何偽造文書之
    犯行，辯稱：我並沒有偽刻印章，推舉書上之印章我也不知道是誰蓋的，我只有
    製作推舉書的打字版本，並將空白的推舉書交給乙○○，而乙○○再將該推舉書
    交給我的時候，上面的印文就已經蓋好了等語。
五、本件檢察官及被告主張之證據如左列所示，各該證據是否具有證據能力，應先分
    述之：
  (一)告訴人甲○及同案被告高萬鍾於檢察官偵查中之指訴：
    告訴人甲○及同案被告高萬鍾於接受檢察官訊問時所為之陳述，為被告以外之人
    於審判外之言詞陳述，依刑事訴訟法第一百五十九條第一項之規定，上開言詞陳
    述原則上不具證據能力，惟經被告及選任辯護人於本院九十二年十二月三日調查
    時表示同意作為證據使用（見本院當日調查程序筆錄），故依同法第一百五十九
    條之五之規定，上開言詞陳述具有證據能力。
  (二)證人乙○○於檢察官偵查中之證述：
    證人乙○○於九十二年四月十八日接受檢察官訊問時所為之言詞陳述，性質上固
    屬被告以外之人於審判外之言詞陳述，依刑事訴訟法第一百五十九條第一項之規
    定，其證述原則上不具證據能力，惟其係於偵查中在檢察官面前、並在賦予被告
    在場對質詰問之情形下所為之陳述，依同法第一百五十九條之一第二項之規定，
    其證述具有證據能力。
  (三)證人張世興於檢察官偵查中之證述：
    證人張世興於接受檢察官訊問時所為之言詞陳述，為被告以外之人於審判外之言
    詞陳述，依刑事訴訟法第一百五十九條第一項之規定，該項陳述原則上均不具證
    據能力，惟經被告及選任辯護人於本院九十三年二月二十五日審理時表示同意作
    為證據使用（見本院當日審判筆錄），故依同法第一百五十九條之五之規定，上
    開言詞陳述具有證據能力。
六、茲依右開本院認定有證據能力之證據，認定事實如左：
  (一)被告確實有於八十七年十月間受祭祀公業高同記管理人高萬鍾之委託辦理該祭祀
    公業派下員高錦隆之繼承變動暨推舉新派下員代表之事宜，並於八十七年十一月
    某日持推舉書向台北市大安區公所辦理該祭祀公業派下員繼承變動，使乙○○成
    為該祭祀公業派下員之代表之事實，經同案被告高萬鍾於檢察官偵查中供述明確
    （見偵字卷第六十頁及偵續二字卷第二五頁反面），並有前開台北市大安區公所
    函文一份在卷可稽。
  (二)告訴人甲○於九十二年三月二十日檢察官訊問時指稱：我當時沒見過推舉書，也
    沒有在推舉書上蓋印等語（見偵續二字卷第二六頁正面），僅能證明其確實並未
    在推舉書上用印之事實；又證人張世興於同日檢察官偵查中證稱：我不知道推舉
    書，八十七年十月二十七日告訴人並沒有來我的事務所簽協議書，隔了兩、三天
    之後，他有來看看協議書，但他說不要簽，我不知道他為什麼不簽等語（見偵續
    二字卷第二四、二五頁），其證詞僅能證明告訴人未簽協議書，可推知告訴人並
    未與乙○○等人達成「推舉由乙○○作為派下員代表之協議」之事實，與推舉書
    上之「甲○」之印文係遭人偽造之待證事實無涉，且上開告訴人之指訴及證人張
    世興之證詞均未能證明該推舉書上「甲○」之印文為被告所偽造之情。
  (三)本件之最重要也是唯一可以供作認定被告犯罪之證據，應係證人乙○○之證述。
    因檢察官以被告辯解「乙○○將該推舉書交給我的時候，上面的章就已經蓋好了
    」等情質之乙○○時，乙○○乃稱：被告並沒有拿推舉書給我，我也沒有將推舉
    書交給被告，被告是說謊云云（見偵續二字卷第五四頁反面），出現了被告及證
    人乙○○各說各話之情形，二者之說詞究係孰者可信？由於本件檢察官係起訴被
    告故意行使偽造推舉書之犯行，倘被告果係故意為本件犯行，則必有其偽造該推
    舉書之動機，是以「動機」而論：
  1.查本件係因告訴人指訴高萬鍾偽刻其印章、印文，蓋用在推舉乙○○為派下員代
    表之推舉書上，並持該不實推舉書向台北市大安區公所申請祭祀公業派下員繼承
    變動公告，致告訴人派下員資格受有損害，認高萬鍾涉犯偽造文書犯行等語（見
    偵字卷第一、二頁），告訴人並於八十八年十一月十五日檢察官訊問時指稱：乙
    ○○與高萬鍾有勾結等語（見偵續字第四四七號卷第三七頁正面），由告訴人之
    指訴可以看出，推舉乙○○為祭祀公業高同記派下員代表一事，與高萬鍾及乙○
    ○間有相當程度之利害關係，若再予深究，即不難發現，就「推舉乙○○為祭祀
    公業派下員代表」一事而言，唯一受有利益者即乙○○一人。
  2.由乙○○於檢察官偵查中之陳述亦可獲得同上之結論，查乙○○於八十九年一月
    二十四日檢察官訊問時陳稱：當時我弟弟甲○常來我家，稱以我為優先，他沒有
    意見，又有一日，被告及林明哲、甲○及我四人到景美義興樓吃飯，被告提出要
    辦理繼承派下員的事，被告當場問甲○，由長兄的我來繼承有無意見，甲○稱無
    意見，事前甲○均同意且協議由長兄辦繼承，其餘的事三兄弟再協調，我就算辦
    理由長兄先繼承，我難道會獨吞財產嗎？甲○欠我這麼多錢，我都沒向他要，甲
    ○告偽造文書我認為是無理取鬧，這幾年來甲○均同意由我來代表，財產三人均
    分，我曾說過如何規定，我們就如何做，但我不會侵害另二人的權益等語（見偵
    續字第四四七號卷第五七、五八頁），其於九十二年四月三日檢察官偵查中證稱
    ：九十二年三月二十一日高萬鍾寄了存證信函給我，說甲○並未同意推舉我代表
    派下，要撤回申請，我立刻回覆他不同意撤回等語（見偵續二字第四五頁反面）
    ，顯見其認為該派下員代表資格本應由身為被繼承人高錦隆之長子繼承之，即便
    於甲○已表反對意見之情形下，其仍不願放棄其派下員代表資格等情以觀，益證
    「推舉乙○○為派下員代表」一事，受有利益之人應僅為乙○○而已。
  3.反觀被告僅為代書，受高萬鍾委任負責承辦祭祀公業派下員高錦隆之繼承變動暨
    推舉新派下員代表之事宜，辦理完畢即可取得委任費用，至於何人出任派下員代
    表，與其並無實質之利害關係，且亦無任何證據足認被告與乙○○之間有何利益
    交換之協議，被告又何需甘冒受有刑事責任之風險，偽造「甲○」之印文於推舉
    書上？
    綜上可知，乙○○既可自該推舉書受有最大利益，被告顯然並無受有何利益之可
    能，更遑論其有何動機為本件犯行，則被告所為上開辯解與乙○○之證述間孰為
    可信，甚為明顯，是乙○○稱其並沒有從被告處拿到推舉書，也沒有將推舉書交
    給被告云云，尚非無疑，即不得僅以證人乙○○之證詞，認定被告有本件行使偽
    造私文書之犯行。
七、綜上所述，並無積極證據足證被告有何行使偽造私文書之犯行，且被告並無犯下
    本件犯行之動機可言，是被告所為上開辯解，尚屬可信，揆諸前開法條規定，既
    無積極證據足認被告有本件行使偽造私文書之犯行，自屬不能證明其犯罪，應為
    無罪判決之諭知。
據上論斷，應依刑事訴訟法第三百零一條第一項，判決如主文。
本案經檢察官陳焜昇到庭執行職務。
中　　　華　　　民　　　國　　九十三　　年　　　三　　　月　　三十一　　日
                                      臺灣臺北地方法院刑事第九庭
                                          審判長法  官  葉建廷
                                                法  官  吳冠霆
                                                法  官  林怡秀
右正本證明與原本無異。
如不服本判決，應於判決送達後十日內，向本院提出上訴狀。
                                                書記官  林義盛
中　　　華　　　民　　　國　　九十三　　年　　　四　　　月　　　一　　　日
